【裁判字號】    95,簡上,99
【裁判日期】    951226
【裁判案由】    給付票款
【裁判全文】
臺灣彰化地方法院民事判決  95年度簡上字第99號
上  訴  人  乙○○
訴訟代理人  林見軍律師
複代理人    己○○
被上訴人    丁○○
            戊○○
                      號
上列二人共同
訴訟代理人  張奕群律師
複代理人    丙○○    住彰化縣員林鎮○○路○段166巷11號1
上列當事人間請求給付票款事件，上訴人對於中華民國95年7 月
26日本院彰化簡易庭94年度彰簡字第462 號第一審判決提起上訴
，本院於民國95年12月12日辯論終結，判決如下：
    主  文
上訴駁回。
第二審訴訟費用由上訴人負擔。
    事實及理由
一、被上訴人起訴主張：上訴人與原審被告甲○○於民國83年9
    月15日，共同向被上訴人借款新台幣（下同）7,000,000 元
    ，被上訴人丁○○、戊○○各出資3,500,000 元，被上訴人
    戊○○於同日將扣除利息後之借款3,210,400 元匯入甲○○
    帳戶內，被上訴人丁○○則於同日由其妻王貴由彰化市第五
    信用合作社領款3,200,000 元後，購買面額3,000,000 元之
    合作金庫支票，在訴外人陳秋津代書處將該支票及現金210,
    400 元交予甲○○收取，其中210,400 元係甲○○及上訴人
    應支付代書之仲介費（下稱系爭借款），甲○○收受系爭借
    款後，即與上訴人共同簽發發票日83年9 月15日、未記載到
    期日、面額7,000,000 元、免除作成拒絕證書之本票1 張（
    下稱系爭本票），作為借款證明，並以上訴人所有坐落彰化
    縣和美鎮○○段1188、1192地號土地，設定7,000,000 元抵
    押權，約明債務清償日期為83年12月14日、遲延利息自遲延
    日起按每百元日息8 分計算，債務人為甲○○與上訴人，債
    權人則由被上訴人戊○○出名為權利人，迄於87年4 月22日
    ，由被上訴人戊○○以抵押權讓與之名義，將抵押權2 分之
    1 登記予被上訴人丁○○。爰以票據之法律關係，請求先位
    聲明為：甲○○與上訴人應連帶給付被上訴人7,000,000 元
    及自83年12月15日起至清償日止，按年息6%計算之利息；另
    以消費借貸之法律關係，請求備位聲明為：甲○○與上訴人
    應連帶給付被上訴人7,000,000 元及自83年12月15日起至清
    償日止，按年息6%計算之利息。於本院則補充主張：上訴人
    雖否認其為共同借款人，惟抵押權設定契約書已載明上訴人
    係義務人兼債務人，甲○○係債務人，明示上訴人除提供抵
    押物外，亦為系爭借款之共同借款人，且設定抵押權之文件
    為甲○○攜回予上訴人蓋章，業經上訴人相當時間審閱，並
    非匆促、無暇細看情形下所為簽章，況抵押權設定契約書中
    ，「義務人兼債務人」欄位與「債務人」欄位並列一起，兩
    者明顯不同，焉有不知之理？另代書陳秋津之證詞亦證明上
    訴人為共同借款人。至甲○○雖證稱上訴人僅為保證人而於
    系爭本票上簽名，惟保證人與發票人字義不同，法律責任亦
    不同，若上訴人只願擔任保證人，豈會於本票發票人欄位上
    簽名及於抵押權設定契約書中義務人兼債務人欄位上蓋章（
    或同意由甲○○代行蓋章），故甲○○證言不可採。再上訴
    人為共同借款人，約定由甲○○收受系爭借款，而成立借貸
    關係，上訴人主張其未受領借款，不負清償責任，應無理由
    ，至於借款收受後由何人使用，係渠等內部協議事項，無解
    上訴人之借款人責任。末依民法第271 條之規定，本件就被
    上訴人而言，為共同可分債權，原審判決並無不當，退步言
    ，如認原審判決主文第1 項應予修正，則應修正為上訴人應
    給付被上訴人各3,105,200 元，及自83年12月15日起至清償
    日止，按年息6%計算之利息等語。
二、上訴人則以：原審以被上訴人所據之共同借貸關係，而非票
    據關係，判決被上訴人勝訴，是縱被上訴人之主張於法有據
    ，其債權亦屬可分之債，惟原審判決主文卻未予以切割，於
    法容有違誤。又上訴人非本件借貸契約之當事人，且未受領
    任何款項，依借貸契約為要物契約之性質，被上訴人之主張
    應無理由等語，資為抗辯。
三、原審以被上訴人先位之訴主張以票據關係請求上訴人連帶給
    付，因已罹於時效，且甲○○提出時效抗辯拒絕給付，先位
    之訴為無理由，因而判決駁回，此部分未據被上訴人聲明不
    服。備位之訴則判決被上訴人部分勝訴部分敗訴，被上訴人
    就其敗訴部分未據提起上訴，上訴人則就其敗訴部分不服提
    起上訴，其上訴聲明為：原判決不利於上訴人部分廢棄；上
    開廢棄部分，被上訴人在第一審之訴駁回；第一、二審訴訟
    費用由被上訴人負擔。被上訴人則聲明求為判決駁回上訴，
    第二審訴訟費用由上訴人負擔等語。
四、兩造於本院95年9 月27日準備程序期日不爭執之事實：
    甲○○為系爭借款之借款人。
五、本件經依民事訴訟法第436 條之1 第3 項準用同法第463 條
    再準用同法第270 條之1 第1 項第3 款規定，整理並協議簡
    化爭點後，兩造同意就該協議簡化後之爭點為言詞辯論，依
    同法第27 0條之1 第3 項之規定，本院僅須就兩造協議簡化
    之爭點為審究。兩造於本院95年9 月27日準備程序期日協議
    之爭點如下：
（一）上訴人是否為共同借款人，有無受領系爭借款。
（二）原審判決主文第1 項是否應更正為上訴人與甲○○應共同
      給付被上訴人6,210,400 元，及自83年12月15日起至清償
      日止，按年息6%計算之利息，或更正為上訴人與甲○○應
      各給付被上訴人3,105,200 元，及自83年12月15日起至清
      償日止，按年息6%計算之利息。
六、得心證之理由：
（一）上訴人為系爭借款之共同借款人。
    (一)查被上訴人戊○○於83年9 月15日，將3,210,400 元匯入
      甲○○帳戶內，被上訴人丁○○則於同日由其妻王貴由彰
      化市第五信用合作社領款3,200,000 元後，購買面額3,00
      0,000 元之合作金庫支票，在訴外人陳秋津代書處將該支
      票交予甲○○等情，有彰化市第五信用合作社匯款申請書
      代收入傳票、對帳單、活期儲蓄存款取款憑條在卷可稽，
      是原審認定被上訴人交付甲○○之借款為6,210,400 元，
      洵屬有據，被上訴人雖主張借款7,000,000 元予甲○○，
      惟被上訴人就原審認定逾6,210,400 元部分未據提出上訴
      而告確定，則被上訴人交付甲○○之借款為6,210,400 元
      ，堪以認定。
    (二)茲有爭議者為上訴人是否為共同借款人，有無受領系爭借
      款。查被上訴人均係交付款項予甲○○，業如前述，是上
      訴人並無受領系爭借款，固屬無疑。惟按依法律之規定，
      有使用文字之必要者，得不由本人自寫，但必須親自簽名
      。如有用印章代簽名者，其蓋章與簽名生同等之效力；私
      文書經本人或其代理人簽名、蓋章或按指印或有法院或公
      證人之認證者，推定為真正，民法第3 條第1 項、第2 項
      、民事訴訟法第358 條第1 項分別定有明文。本件上訴人
      對土地建築改良物抵押權設定契約書上義務人兼債務人欄
      乙○○印文之真正及本票上發票人欄乙○○簽名、指印及
      印文之真正皆不為爭執，且甲○○於本院亦證述：乙○○
      之印文係上訴人同意伊蓋章等語在卷，則依上開規定，前
      開土地建築改良物抵押權設定契約書及本票即應推定為真
      正。再上開文書曾由甲○○攜回交由上訴人簽名，亦據甲○○陳明在卷，而上訴人雖不識字，惟其子即甲○○為國
      中畢業，則甲○○將上開文書交由上訴人簽名時，因攸關
      上訴人權益，甲○○應會告知上訴人且上訴人亦會詢問甲○○簽署文書之意義，是上訴人當無不知前開文書之意義
      即貿然簽名、捺指印或委由甲○○蓋章之理，準此，上訴
      人就前揭文書之意義自應知之甚詳。且如僅提供土地只會
      寫義務人，本件抵押權設定契約係依據雙方告知之資料填
      載，抵押物提供人不一定要列為債務人，須雙方同意之事
      實，並據承辦本件抵押權設定之代書陳秋津於原審證述無
      訛，更足徵上訴人願與甲○○同為系爭借款之借款人，始
      會自己或委由甲○○於土地建築改良物抵押權設定契約書
      上義務人兼債務人欄蓋章，於本票發票人欄上簽名、捺指
      印及蓋章，與甲○○同為債務人及發票人，則被上訴人主
      張上訴人及甲○○均為系爭借款共同借款人，洵屬有據。
      至甲○○於本院雖證述：上訴人只要提供土地作擔保，並
      沒有要向被上訴人借錢，且因被上訴人要求提供保證人，
      故上訴人始在本票上簽名云云，惟上訴人為系爭本票共同
      發票人，業據甲○○於原審陳明在卷（詳原審卷第79頁）
      ，且上訴人如僅為系爭借款之物上擔保人，則其何庸大費
      周章充任系爭借款義務人並共同簽發本票以為擔保？是甲○○之證詞顯為維護上訴人之詞，不足採信。從而，上訴
      人與甲○○同為系爭借款之借款人，消費借貸契約存在於
      上訴人、甲○○與被上訴人間，灼屬無疑，是雖系爭借款
      由甲○○一人收受，仍無從解免上訴人應負之借款人責任
      ，故上訴人辯稱其非借貸契約之當事人，且未受領任何款
      項，被上訴人之主張應無理由云云，要屬乏據，委無足採
      。
（二）原審判決主文第1項並無違誤。
    (一)按數人負同一債務或有同一債權，而其給付可分者，除法
      律另有規定或契約另有訂定外，應各平均分擔或分受之；
      其給付本不可分而變為可分者亦同，民法第271 條定有明
      文。本件上訴人與甲○○均為借款人對被上訴人負同一債
      務，且其給付為金錢而屬可分，是依上開規定，系爭借款
      應由上訴人與甲○○平均分擔，亦即上訴人與甲○○應各
      給付被上訴人3,105,200 元，及自83年12月15日起至清償
      日止，按年息6%計算之利息，要屬無疑。
    (二)而原審判令上訴人與甲○○應給付上訴人6,210,400 元，
      及自83年12月15日起至清償日止，按年息6%計算之利息，
      雖未載明共同，惟依實務慣例，其意即係指上訴人與甲○○應共同給付上訴人6,210,400 元，及自83年12月15日起
      至清償日止，按年息6%計算之利息，且依上開規定，亦可
      知原審判決同指上訴人與甲○○應各給付被上訴人3,105,
      200 元，及自83年12月15日起至清償日止，按年息6%計算
      之利息，是原審判決容無違誤之處，上訴人指摘被上訴人
      債權屬可分之債，原審判決主文未予以切割，於法容有違
      誤云云，容有誤會，不足採信。
七、綜上所述，上訴人與甲○○同為系爭借款之借款人，則被上
    訴人依消費借貸之法律關係，請求上訴人與甲○○給付被上
    訴人6,210,400 元，及自83年12月15日起至清償日止，按年
    息6%計算之利息，即屬有據。原審判命上訴人應與甲○○如
    數給付，並依職權宣告假執行，於法並無不合。上訴意旨指
    摘原判決不當，求為廢棄改判，為無理由，應予駁回其上訴
    。
八、本件事證已臻明確，兩造其餘攻擊防禦方法及舉證，核與本
    判決結果無影響，無庸一一論列，附此敘明。
據上論結，本件上訴為無理由，依民事訴訟法第436 條之1 第3
項、第449 條第1 項、第78條，判決如主文。
中    華    民    國    95    年    12    月    26    日
                民事第一庭      審判長法  官  羅培昌
                                      法  官  簡燕子
                                      法  官  游秀雯
以上正本係照原本作成。
不得上訴。
中    華    民    國    95    年    12    月    26    日
                                      書記官  張西武


司法院資訊處製作；財團法人民間司法改革基金會備份。
